【裁判字號】    97,家訴,199
【裁判日期】    990115
【裁判案由】    分配剩餘財產
【裁判全文】
臺灣臺北地方法院民事判決             97年度家訴字第199號
原      告  甲○○○
訴訟代理人  廖珠蓉律師
被      告  乙○○
            己○○
            丁○○
            庚○○
前四人共同訴訟代理人  李樂濟律師
被      告  丙○○
            戊○○
上列當事人間分配剩餘財產事件，本院於民國98年12月17日言詞
辯論終結，判決如下：
    主  文
被告應給付原告新台幣5,455,424 元，及自民國97年12月13日起
至清償日止，按年息百分之五計算之利息。
原告其餘之訴駁回。
訴訟費用由被告負擔十分之九，餘由原告負擔。
本判決勝訴部分於原告以新台幣545,000 元為被告供擔保後，得
假執行。但被告如以新台幣5,455,424 元為原告預供擔保，得免
為假執行。
原告其餘假執行之聲請駁回。
    事實及理由
一、程序方面：被告丙○○、戊○○經合法通知未於言詞辯論期
    日到場，核無民事訴訟法第386 條各款所列情形，按照同法
    第385條第1項前段規定，依原告之聲請，由其一造辯論而為
    判決。
二、原告主張為被繼承人楊傑之配偶，被告則為被繼承人楊傑之
    子女。原告與被繼承人楊傑於民國70年7 月12日結婚，婚後
    共同努力並投資、儲蓄有成，玆原告與被繼承人婚姻關係存
    續中並未約定夫妻財產制，依民法第1005條應依法定財產制
    即聯合財產制為其夫妻財產制；嗣被繼承人楊傑於96年2 月
    21日死亡，其於婚姻關係存續中取得如附表一、二、三、四
    所示之不動產、存款、投資及動產黃金等積極財產，共計12
    ,486,135元，並積欠訴外人陳慶昇500,000 元，而原告則有
    不動產2,082,227元、存款1,251 及負債1,911,407元，復經
    扣除兩造支出之喪葬費用，分別為32,271元及338,967 元後
    ，原告與被繼承人楊傑間剩餘財產之差額為11,356,659元，
    平均分配所得結果，為5,678,329 元，經扣除被繼承人楊傑
    死亡後，原告已取得之存款60,000元、黃金148,756 元及零
    錢9,150元，原告尚得分配取得5,460,423元，是爰依民法第
    1030條之1提起本訴，聲明求為判決被告應給付原告5,469,5
    73元，及自起訴狀繕本送達之翌日起至清償日止按年息百分
    之五計算之利息。並陳明願供擔保請准宣告假執行。對被告
    之抗辯則陳稱：1.被繼承人楊傑持有之黃金，經國稅局核課
    遺產稅計算其價值為148,756元，經原告變賣取得115,000元
    ，但為免爭議，原告同意以國稅局核課之金額計算其價值。
    2.否認被繼承人楊傑積欠訴外人陳慶昇100 萬元。3.又旅行
    社雖退費14,000元，惟該團費25,500元係原告代繳，被繼承
    人亦未清償給付予原告，該退費自亦應歸原告取得，故旅行
    社將14,000元退給原告並無錯誤，此退費並非楊傑所有等語
    。並提出戶籍謄本、死亡證明書、繼承系統表、財政部台北
    市國稅局遺產稅免稅證明書、更正核發免稅證明書、財政部
    台北市國稅局書函、存證信函、土地登記簿謄本、借款餘額
    證明書、台北市稅捐稽徵處96年度綜合所得稅各類所得資料
    清單、信用卡帳單、喪葬支出收據37紙、東門銀樓收據等影
    本為證。
二、被告乙○○、己○○、丁○○、庚○○則否認原告之主張為
    真正，辯稱被繼承人楊傑之遺產總額應扣除明細如下：1.動
    產部分：被繼承人楊傑遺產中有984,938 元為訴外人陳慶昇
    所有。2.不動產部分：台中市西屯區○○○段0758地號之土
    地亦為訴外人陳慶昇所有。3.債務應扣除部分：(1)被繼承人
    楊傑尚積欠陳慶昇50萬元。(2)被繼承人楊傑於第一銀行之貸
    款餘額1,901,407 元。4.其它應扣除部分：參酌遺產及贈與
    稅法第17條第1項第9款亦規定被繼承人之喪葬費用由繼承財
    產扣除，自應由遺產負擔。被告乙○○辦理被繼承人楊傑之
    喪葬費用338,967元。原告辦理被繼承人楊傑之法會費用32,
    271元。是被繼承人楊傑遺產12,4 85,135元扣除上揭債務金
    額後，餘款為8,630,092 元。則原告得請求二分之一之金額
    應為4,315,036 元，再扣除已登記原告名下之台北市中正區
    ○○○路101號3樓之一之房地所有權二分之一之二分之一金
    額（1,041,114元）、變賣金飾所得148,756元及原告已私自
    領取之郵局存款60,000元後，原告應僅得請求被告等人連帶
    給付3,065,166.5 元等語，聲明駁回原告之訴及假執行之聲
    請，復陳明如受不利判決，願供擔保請准宣告免為假執行。
    並提出存證信函4紙、刑事判決2件、財產及喪葬明細交付證
    明、代墊之喪葬明細、隱匿申報之款項或動產、呈報國稅局
    之檢舉函等影本及錄音CD、譯文為證。
三、兩造不爭執部分：
(一)原告與被繼承人楊傑於70年7 月12日結婚，嗣被繼承人楊傑於
  婚姻關係存續中之96年2 月21日死亡，原告與被繼承人楊傑在
  婚姻關係存續中並未以契約訂立夫妻財產制。
(二)被繼承人楊傑死亡時，名下計有如附表一、二、三、四所示之
  財產。
(三)下列財產兩造同意從被繼承人楊傑總財產中扣除，不計入雙方
  剩餘財產之差額：1.台中市○○區○○段758地號土地持分108
  /10000，公告現值97,480元，登記楊傑名下之土地，係訴外人
  陳慶昇所有，非楊傑所有。2.楊傑積欠訴外人陳慶昇債務50萬
  元。3.代墊喪葬費用：被告乙○○支出338,967元。原告支出3
  2,271元。
(四)原告於被繼承人楊傑死亡後已取得之財產，應自所受分配金額
  中扣除：1.原告已自郵局領取之60,000元。2.變賣金額所得：
  原告所取得黃金變賣金額為115,000 元，但為免被告爭議，同
  意依國稅局核課的148,756元，計予扣除。3.零錢9,150元。
四、得心證之理由：
(一)經查原告與被繼承人楊傑於70年7 月12日結婚，其等既未約定
  夫妻財產制，依民法1005條，自應以法定財產制為夫妻財產制
  。次按法定財產制關係消滅時，夫或妻現存之婚後財產，扣除
  婚姻關係存續所負債務後，如有剩餘，其雙方剩餘財產之差額
  ，應平均分配，民法第1030條之1第1項前段定有明文。本件原
  告之配偶楊傑已於96年2 月21日死亡，是原告與楊傑間之法定
  財產制關係已然消滅，原告自得依上開規定行使剩餘財產分配
  請求權。
(二)玆計算本件應計入分配之剩餘財產如下：
1.被繼承人楊傑方面：
(1)不動產部分：
按民法親屬編於74年6月3日修正時，增訂第1030條之1 關於夫
  妻剩餘財產差額分配請求權之規定。同日修正公布之民法親屬
  編施行法第1 條規定：「關於親屬之事件，在民法親屬編施行
  前發生者，除本施行法有特別規定外，不適用民法親屬編之規
  定；其在修正前發生者，除本施行法有特別規定外，亦不適用
  修正後之規定。」明揭親屬編修正後之法律，仍適用不溯既往
  之原則，如認其事項有溯及適用之必要者，即應於施行法中定
  為明文，方能有所依據，乃基於法治國家法安定性及既得權益
  信賴保護之要求，而民法親屬編施行法就民法第1030條之1 並
  未另定得溯及適用之明文，自應適用施行法第1 條之規定。又
  親屬編施行法於85年9 月25日增訂第6條之1有關聯合財產溯及
  後既往特別規定時，並未包括第1030條之1 之情形。準此，74
  年6月4日民法親屬編修正施行前結婚，並適用聯合財產制之夫
  妻，於74年6月5日後其中一方死亡，他方配偶依第1030條之 1
  規定行使夫妻剩餘財產差額分配請求權時，夫妻各於74年6月4
  日前所取得之原有財產，不適用第1030條之1 規定，不列入剩
  餘財產差額分配請求權計算之範圍。是核定死亡配偶之遺產總
  額時，僅得就74年6月5日以後夫妻所取得之原有財產計算剩餘
  財產差額分配額，自遺產總額中扣除（最高法院八十一年台上
  字第二三一五號判決、最高法院八十五台上字第一０九二號判
  決、最高行政法院九十一年三月份庭長法官聯席會議決議參照
  ）。又「中華民國九十一年民法親屬編修正前適用聯合財產制
  之夫妻，其特有財產結婚時之原有財產，於修正施行後視為夫
  或妻之婚前財產；婚姻關係存續中取得之原有財產，於修正施
  行後視為夫或妻之婚後財產。」，91年6 月26日修正公布之民
  法親屬編施行法第6條之2亦有明文。從而，夫妻於74年6月4日
  前取得之婚後財產，揆諸前揭判決及決議意旨，基於法律不溯
  及既往之原則，婚姻關係存續中所取得之財產僅限於74年6月5
  日以後所取得者為限，始列入剩餘財產差額分配請求權計算之
  範圍。
經查原告與其配偶，即被繼承人楊傑名下各以權利範圍二分之
  一所共有坐落中正區○○段○○段96-1地號、96地號及同段29
  5建號，門牌號碼為台北市中正區○○○路101號3樓之1之不動
  產，均係74年6月5日以前取得，有各該土地及建物登記薄謄本
  附卷可稽，揆諸前揭說明，自不能認係原告與其配偶楊傑於法
  定財產制關係消滅時，現存之婚後財產而計入剩餘財產差額分
  配額。
至於被繼承人楊傑名下所有坐落台中市西屯區○○○段758 地
  號土地（面積367平方公尺，權利範圍萬分之108）部分，被告
  乙○○、己○○、丁○○、庚○○等人抗辯係訴外人楊慶昇出
  資購買等語，為原告所不爭執，此部分亦不能計入剩餘財產差
  額分配額。
(2)動產部分：
存款：被繼承人楊傑於法定財產制關係消滅時，有如附表二所
  示之存款，共計4,644,521 元之事實，為二造所不爭執，足堪
  認定。
投資：被繼承人楊傑於法定財產制關係消滅時，其名下有如附
  表三所示之投資，共計5,524,464 元固為二造所不爭執，惟被
  告乙○○、己○○丁○○、庚○○辯稱其中編號2.之三年期利
  差得利Ⅶ美元基金係訴外人楊慶昇交付現金100 萬元，委由被
  繼承人楊傑代為購買等語，並請求詢問證人楊慶昇，經傳訊證
  人楊慶昇，其於證述中，對於現金100 萬元之交付時間、交付
  方式及交付地點，均無法明確交待，亦未能提出相關書面證據
  供本院斟酌，自難遽信為真，是被告乙○○等人此部分抗辯尚
  難採信。
黃金、珠寶、紀念金幣等：被繼承人楊傑於法定財產制關係消
  滅時，其名下有如附表四所示之黃金、珠寶、紀念金幣等，為
  兩造所不爭執，原告雖主張經其持以至當鋪變價所得為115,00
  0元，惟同意以國稅局核課遺產稅計算之價值148,756元，計入
  被繼承人楊傑之剩餘財產。
(3)債務部分：
被繼承人楊傑積欠訴外人陳慶昇債務50萬元，此為兩造所不爭
  執，並經證人陳慶昇到庭證述明確，堪信為真。
被告乙○○、己○○、丁○○、庚○○雖辯稱被繼承人楊傑以
  其與原告所共有坐落中正區○○段○○段96-1地號、96地號及
  同段295建號，門牌號碼為台北市中正區○○○路101號3樓之1
  之不動產設定抵押，向第一商業銀行所貸款之借款餘額1,901,
  407 元，亦屬被繼承人楊傑之債務，應從剩餘財產中扣除等語
  ，惟查該筆貸款之債務人為原告甲○○○，並非被繼承人楊傑
  ，此觀諸土地、建物登記薄謄本自明，並有原告提出由第一商
  業銀行97年11月4日所出具之一松貿放證字第001號借款餘額證
  明書可資為證，顯非楊傑之債務，自無從自被繼承人楊傑之剩
  餘財產中扣除。
(4)綜上所述，被繼承人楊傑於法定財產制關係消滅時之剩餘財產
  為9,817,741元。
2.原告方面：
(1)不動產部分：同被繼承人楊傑部分，原告就共有不動產權利範
  圍1/2 部分，不能認係原告與其配偶楊傑於法定財產制關係消
  滅時，現存之婚後財產而計入剩餘財產差額分配額。
(2)動產部分：
原告於法定財產制關係消滅時，僅有存款1,251 元，業據其提
  出台北市稅捐稽徵處96年度綜合所得稅各類所得資料清單為證
  ，堪信為真。
被繼承人楊傑死亡後之廣告社收入、退輔會喪葬補助30,000元
  及旅行社退費14,000元等部分：按夫妻剩餘財產分配請求權發
  生時點為「法定財產制關係消滅時」，本件即為被繼承人楊傑
  死亡之96年2月21日，換言之，於96年2月21日時點，被繼承人
  楊傑及原告現存之婚後財產即應計入，該時點之後，繼承人，
  當然包括原告為如何之處分，並不影響依法應列入計算之基準
  。是縱認被告乙○○、己○○、丁○○、庚○○抗辯被繼承人
  楊傑死亡後之廣告社收入、退輔會喪葬補助30,000元及旅行社
  退費14,000元，均遭原告取走花用等語屬實，亦僅屬被告即繼
  承人與原告間有無另案主張依侵權行為、無權處分或不當得利
  請求損害賠償或返還利益之事由，被告既未舉證證明已受勝訴
  判決，並主張抵銷，即與本件剩餘財產差額分配請求無涉。
(3)債務部分：原告向第一商業銀行貸款餘額1,901,407 元尚未清
  償，有第一商業銀行97年11月4日所出具之一松貿放證字第001
  號借款餘額證明書附卷可稽，應從自原告之剩餘財產中扣除。
(4)綜上所述，原告於法定財產制關係消滅時之剩餘財產為負債1,
  900,156元。
3.本件法定財產制關係消滅時，被繼承人楊傑與原告於婚姻關係
  存續中取得、扣除繼承、無償取得之債務而現存之原有財產，
  亦即應列入剩餘財產差額而予分配者，被繼承人楊傑部分，經
  兩造同意扣除喪葬費用，即被告乙○○支出之338,967 元與原
  告支出之32,271元後，則原告與被繼承人楊傑剩餘財產之差額
  為11,346,659元，其半數為5,673,330 元（四捨五入）。又查
  原告於被繼承人楊傑死亡後已自抽屜取得零錢9,150 元、自郵
  局領取60,000元，並因變賣黃金、珠寶取得148,756 元（原告
  主張變賣所得為115,000 元，並提出東門銀樓收據為證，惟同
  意依國稅局核課的148,756 元，予以扣除。），均應自所受分
  配金額中扣除，是原告得請求分配之剩餘財產為5,455,424 元。
4.末按依民法第1030條之1第1項前段規定，本件原告於配偶楊傑
  死亡後，因其與楊傑間法定財產制關係已然消滅，而得行使剩
  餘財產分配請求權，是項請求權自屬楊傑之債務，雖楊傑已死
  亡，其繼承人依民法第1153條規定，就此項債務應負連帶清償
  責任。惟按因連帶債務人中之一人為清償、代物清償、提存、
  抵銷或混同而債務消滅者，他債務人亦同免其責任；連帶債務
  人中之一人，因清償、代物清償、提存、抵銷或混同，致他債
  務人同免其責任者，得向他債務人請求償還各自分擔之部分，
  並自免責時起之利息，民法第274條、第281條第 1項分別著有
  明文。原告、被告既因分別為楊傑之配偶及子女，而於楊傑死
  亡後，均為繼承人，而原告本對楊傑有夫妻剩餘財產分配請求
  權，楊傑對原告有是項債務，因原告亦為是項債務之連帶債務
  人，依上開規定，是項債務已因原告既為債權人，又為連帶債
  務人之一，兩相混同而消滅，則其他連帶債務人之被告亦同免
  其責任，惟原告得向被告請求償還各自分擔之部分，並自免責
  時起之利息。是以原告僅得按被告各自分擔之部分請求償還上
  開金額，而不得請求被告連帶清償上開金額。故本件被告應共
  同給付原告5,455,424元，每位被告各自分擔之部分為909,237
  元（四捨五入）。
五、按當事人於言詞辯論時為訴訟標的之認諾者，應本於其認諾
    為該當事人敗訴之判決，民事訴訟法第384條定有明文。本
    件原告以其對於被繼承人楊傑所得主張之夫妻剩餘財產分配
    請求權請求被告給付其5,455,424元及法定遲延利息，被告
    丙○○、戊○○同意原告之請求，自屬對原告之訴訟標的為
    認諾（見其等98年12月13日答辯狀），依上開規定，本院自
    應本於被告丙○○、戊○○之認諾而為其等敗訴之判決。
六、從而，原告行使剩餘財產分配請求權，請求被告給付其5,45
    5,424 元，及自訴狀繕本送達被告之翌日，即自民國97年12
    月13日起，至清償日止，按年息百分之五計算之利息，為有
    理由，應予准許，逾此範圍之請求（即原告請求被告連帶給
    付及計算錯誤部分），為無理由，應予駁回。
七、本案事證已臻明確，兩造其餘主張陳述及所提之證據，於判
    決結果無影響，毋庸一一審酌，附此敘明。
八、兩造均陳明願供擔保，聲請宣告假執行或免為假執行，經核
    原告勝訴部分，均無不合，爰分別酌定相當之擔保金額宣告
    之；至敗訴部分，其假執行之聲請，已失所依據，不予准許。
十、結論：本件原告之訴為一部有理由，一部無理由，依民事訴
    訟法第79條但書、第390條第2項、第392條，判決如主文。
中    華    民    國    99    年    1     月    15    日
                      家事法庭法      官  郭淑貞
以上正本係照原本作成。
如對本判決上訴，須於判決送達後20日之不變期間內，向本院提
出上訴狀。
中    華    民    國    99    年    1     月    19    日
                              書記官  楊振宗

司法院資訊處製作；財團法人民間司法改革基金會備份。
